【裁判字號】    89,訴,142
【裁判日期】    901228
【裁判案由】    證券交易法
【裁判全文】
臺灣臺北地方法院刑事判決                          八十九年度訴字第一四二號
    公  訴  人  臺灣臺北地方法院檢察署檢察官
    被      告  己○○
    選任辯護人  楊美玲
                陳麗增
                程巧亞
    被      告  庚○○
    選任辯護人  程巧亞
                楊美玲
    被      告  丁○
    選任辯護人  王朝陽
    被      告  寅○○
                辰○○
                丑○○
                卯○○
    右  一  人
    選任辯護人  王存淦
    被      告  辛○○
                壬○○
                子○○
                癸○○
右列被告因違反證券交易法案件，經檢察官提起公訴（八十三年度偵字第二０三四一
號），本院判決如左：
    主      文
己○○、庚○○、丁○、寅○○、辰○○、丑○○、卯○○、辛○○、壬○○、子○○、癸○○均無罪。
    理      由
一、公訴意旨：如附件起訴書所示。
二、按犯罪事實應依證據認定之，無證據不得推定其犯罪事實，刑事訴訟法第一百五
    十四條定有明文。又所謂認定犯罪事實之證據，係指足以認定被告確有犯罪行為
    之積極證據而言，如未發現相當證據，或證據不足以證明，自不能以推測或擬制
    之方法，以為裁判基礎，最高法院四十年台上字第八六號著有判例可稽。又「無
    辜之推定」乃刑事司法程序上之基本原則，此種原則表現在刑事案件中，只是另
    一種形式表示負擔之法則。易言之，刑事案件之追訴，必須提出證據（舉證負擔
    ），並需說服至無合理懷疑之地步（證明負擔），始能謂被告有罪。又此處所謂
    「合理的懷疑」是指在一切證據經過全部的比較或考慮後，審理事實的法官本於
    道義良知，對於該項證據有可以說出理由來的懷疑，此時對於追訴之事實，便不
    能信以為真，便應對被告作出無罪之判決。又該項無「合理懷疑」（證明之負擔
    ）應到達何種程度，一般原則上應依民事訴訟與刑事訴訟的分別，而有不同之要
    求，以淺顯易懂之概念而言，前者（民事訴訟）乃錢債細故，後者（刑事訴訟）
    係人命關天。對於刑事案件之被告，用有罪之判決剝奪其生命、自由和名譽等法
    益，顯應需要更為嚴謹之法則，甚至罪刑越重者，應該要求說服（無合理懷疑）
    之程度也越高。在許多民事案件之判例上，除了證據優勢（ＰＲＥＰＯＮＤＥＲ
    ＡＮＣＥ）法則以外，還要有更進而有明白、強而有力、足使人信服之證據，刑
    事上應比前開要求更高，始得對被告為有罪之判決。最高法院八十八年台上字第
    九五四號判決亦認「認定犯罪事實所憑之證據，雖不以直接證據為限，間接證據
    亦包括在內，然而無論直接證據或間接證據，其為訴訟上之證明，須於通常一般
    人均不致有所懷疑，而得確信為真實之程度者，始得據為有罪之認定，倘其證明
    尚未到達此一程度，而有合理之懷疑存在時，即難遽採為不利被告之認定」，即
    採此一見解。
三、公訴人認被告己○○、庚○○、丁○、寅○○、辰○○、丑○○、卯○○、辛○○、壬○○、子○○、癸○○有違反證券交易法第一百五十五條第一項第四款之
    罪嫌，無非係以被告開戶及交割憑證、成交明細表、成交對應表、八十一年五月
    一日至六月四日正豐化學股份有限公司（下簡稱正豐公司）之股價收盤價格、同
    時間塑化類指數及大盤加權股價指數、走勢圖等為其主要論據。訊據被告則堅詞
    否認有何違反證券交易法之犯行，被告己○○辯稱：檢察官只是由買賣數據來看
    ，並沒有去調查證人乙○○的票為何會這樣，而且檢察官也沒有問我為何要買這
    些股票，我是為了競選董事買股票，並沒有違法。以前我在麗正電子工作時，就
    已接觸過正豐公司，正豐公司的轉投資公司是永晉科技公司，這家公司是做電腦
    硬碟，我們麗正公司有與他們業務來往，所以我買股票時，並不是不了解該公司
    的經營情形等語；被告庚○○辯稱：我從來沒有去過證券公司，因為我的工作是
    老師，我又是教英文要帶孩子，完全沒有可能會違反證交法，而我先生買股票是
    用我自己的名字，我是完全尊重我先生的投資專業判斷，資金都是親屬之間的錢
    來流通，也沒有跟外界的人有金錢上的往來等語；被告丁○辯稱：戶頭只是借人
    使用，伊沒有參與買賣股票的行為等語；被告寅○○辯稱：我本身是做工程的，
    因為我看正豐的土地很寬值得投資，才去買股票，從來沒有想到要炒作股票等語
    ；被告辰○○、丑○○共同辯稱：只有在鼎康開戶，因為賣了童話世界以後，將
    資金投資在股票上面，正豐只是其中的一檔，純粹投資賺錢，並無炒作等語；被
    告卯○○辯稱：檢察官認定高價買入的認定有誤，價格是隨著自由市場來決定的
    ，我們沒有高價賣出的事實，反而當時是建弘證券以低價賣出，建弘證券是長利
    公司的代理公司，檢察官對此部分有錯誤的認定，而且我也不是只買一種股票，
    兩種情形與事件無關等語；被告辛○○辯稱：我買股票只是想賺錢，沒有其他的
    意思，但我沒有哄抬股價的事實，其他被告我都不認識，所以我們沒有集體哄抬
    股價等語；被告壬○○、子○○、癸○○共同辯稱：當時癸○○仍在唸書，係郭
    鐘賢幫其開戶，根本沒參與買股票之行為。至於正豐股票從七十多年就已開始買
    了，八十一、二年間，他們的業績很好，我每月的租金可以收一百多萬元，怎麼
    可能還要靠股票賺錢，這種風險很大，我們怎麼可能會去做等語。
四、經查：
    （一）按「共同正犯之成立，以有犯意之聯絡，與行為之分擔為要件，而此項要
          件，除應於事實欄內詳加記載外，並應於理由內逐一說明其認定此項事實
          所憑之證據，方足以資論罪科刑之根據」最高法院八十六年度台上字第六
          五○四號判決可參。公訴人雖起訴被告係違法炒作正豐股票之共同正犯，
          惟起訴書就被告在主觀之犯意上，係如何共謀勾串，在客觀上又係如何行
          為分擔，亦即被告在此一共犯合作關係中，主觀上，係於「何時」與其他
          同案被告有相互合作之認識，又係以「何種方式」與其他被告達成共同炒
          作正豐化學股票之共識，且被告在本案合作關係中，又係擔任何種工作，
          係為「操盤者」，或「負責喊盤下單」，又或係「買賣資金之供應者」，
          或為「專司交割之人」，凡此構成本案共犯罪責之主、客觀構成犯罪事實
          ，遍閱起訴書卻未有隻字片語提及，換言之，檢察官雖以炒作股票之共同
          正犯起訴被告，但對於被告構成共犯之犯罪事實卻未予以說明，經本院訊
          問被告之結果，在本件事實發生前，被告間大都不認識，僅被告己○○、
          卯○○、辰○○、郭鐘賢係點頭之交（見本院八十九年三月二十四日訊問
          筆錄），單以部分被告係點頭之交此節推斷彼等有共同犯意聯絡之主觀犯
          意，未免過於薄弱，亦無法使本院達到有罪之確信。
    （二）證期會移送書內，雖以被告己○○、丙○、卯○○、辛○○、癸○○、郭
          秀明、子○○及丁○等人，共同使用卯○○台北區中小企銀儲蓄部帳號八
          八一五五之支票辦理交割為由，認被告與上開同案被告間為一具有共同行
          為之炒作集團，惟查：
          １、被告己○○、卯○○、辛○○、癸○○、壬○○、子○○及丁○於長
              利證券公司買進正豐股票時，固曾使用卯○○之上開支票交割，此為
              前開被告所自承，但是買股票借票交割之事，所在多有，亦有可能是
              各被告與卯○○間之個人借票行為，並無積極之證據足以證明，被告
              彼此勾串後，向被告卯○○借票，以上開戶頭交割，藉以拉抬股價之
              事，假若被告間係一共同炒作正豐股票之集團，其他被告必然事先知
              悉被告丙○、癸○○之交割支票將退票，而搶在彼等發生違約交割情
              事前，迅速把手中之正豐股票出清，以免因違約交割，導致正豐股票
              持續下跌，受有重大損害，豈有不但不知道違約交割情事，且手中仍
              持有正豐股票，致使因違約交割而慘遭損失之理？
          ２、證人長利證券公司營業員戊○○已證稱同案被告均係自行電話下單，
              自行交割（參見本院八十九年十月十三日訊問筆錄），更可證明，被
              告係個別買賣正豐股票，並非共同炒作集團甚明。
          ３、另證人鼎康證券公司營業員乙○○對同案被告均使用其弟甲○○台北
              區中小企銀復興分行帳號0000000之支票辦理交割乙事，亦證
              稱因當時法令規定，好幾個客戶可以使用一張支票辦交割，故其將客
              戶交割款統一以其弟甲○○之支票交割（參見本院九十年六月十一日
              及九十年八月六日之審理筆錄），再參以台灣證券交易所股份有限公
              司營業細則第一○四條之規定：證券商辦理集中交割時，除經主管機
              關核定為全額交割股票之收付外，概採餘額交割，證券商及證券金融
              事業應按經核無誤之「交割清單」所載買賣各種證券及價金，應收應
              付相抵後之餘額，依規定完成交割手續。可知，當時證券公司採餘額
              交割時，確實可以一張支票替數客戶交割，由此事實足證，同案被告
              均係個別自行交割，僅因證券公司內部作業手續，始造成同案被告數
              人均已同一支票交割之現象，是故，有關同案被告使用甲○○支票交
              割乙事，既不足為不利被告事實之認定，依首揭判決意旨，即應為有
              利被告之認定。準此，證期會移送書以被告與同案被告均使用甲○○
              支票辦理交割，既不足作為被告與同案被告共同炒作正豐股票的集團
              之證據，即應為有利被告之認定，自不待言。
          ４、再者，本案被告買賣正豐股票之方式，與實務上分工炒作股票之模式
              ，截然不同，均係各自下單，並無透過特定人統一喊盤，更未將帳戶
              交由一人統籌使用，以掌控每日之交易數量，更未廣泛使用人頭戶，
              使自己脫身，則被告若存有炒作之意圖，又豈有可能不畏犯行曝光，
              直接以自己及配偶之名義進行交易，使自己無所遁形，足見，被告確
              無犯罪意圖，更無任何不法行為。詎檢察官未明所以，在本案之起訴
              邏輯即係因正豐化學股票在八十一年五、六月間發生價格之撥動，逕
              率認定在該段期間買賣正豐股票數量較多者，即屬同一炒作集團之成
              員，合力炒作正豐化學股票，此一推論顯然昧於實情，亦與本案卷證
              未符，自無可採。
    （三）第按「證交法第一百七十一條所定違反同法第一百五十五第四款規定，對
          於在證券交易所上市之有價證券不得有意圖影響市場行情，對於某種有價
          證券連續以高價買入或低價賣出之罪，必須行為人主觀上有影響市場行情
          之意圖，客觀上有對於某種有價證券連續以高價買入或低價賣出之行為，
          始克成立」最高法院七十四年台上字第五八六一號著有判決足參。
          １、經查，正豐公司之股價於八十年底、八十一年初之每股三十餘元漲至
              同年二、三月間之六十二點五元，此有該段時間正豐公司股價走勢圖
              在卷可參，足可證知，在短短不到二個月的時間，該公司股價漲幅將
              近百分之八十，其後亦僅略為下跌至五十七、八餘元，是被告於同年
              五月間買進時，該股股價本已呈上漲趨勢，尚非被告介入買進始上漲
              甚明；更何況，正豐公司訂於八十一年六月二十七日召開股東大會，
              並改選董監事，而該次董監事改選競爭十分激烈，早在八十一年三月
              間市場上即有耳聞，此有八十一年三月三十日工商時報報導足稽，而
              依據公司法第一百五十六條第二項明文規定：「前項股東名簿記載之
              變更，於股東常會開會前一個月內..... 不得為之」，及「台灣證券
  交易所股份有限公司營業細則」第一百零四條第四款規定：「四、有
              應收有價證券者，應俟本公司依第一款規定驗證無誤並通知證券集中
              保管事業後，於成交日後第二營業日上午十時，依第一○一條之規定
              分別向本公司及證券集中保管事業領取證券或辦理劃撥入帳」，亦即
              投資人在集中交易市場買賣股票，必於交易日後第二日，始能取得股
              票，故以正豐公司於八十一年六月二十七日召開股東大會計算，依法
              八十一年五月二十七日即為正豐公司股東名簿最後過戶日，所有欲取
              得股票參與董監事改選者，均須於五月二十五日買取股票，始來得及
              辦理過戶手續，故通常五月二十五日會是董監事改選行情的最高點，
              而本案正豐股票股價之走勢，恰與其董監改選行情相符，亦可證正豐
              股價上漲乃市場上董監改選行情因素使然，被告之買股行為與當時之
              股價變動並無必然之因果關係。而董監事改選時，帶動股票行情，此
              乃自由市場機制下所必然發生之結果，豈能因為為爭取董監事席次而
              買進股票較多者，因嗣後發生違約交割情事，即遽論有共同拉抬之犯
              意？公訴人之推論，應非適當。
          ２、承前所述，一般市場炒作股票者必會在市場最高點前，拋光手中持股
              ，讓散戶來不及賣出股票而套牢，而本案，除見被告為取得足夠之持
              股，以便當選董監事外，並未在董監事回補股票之最後一日，即行情
              必然最高之五月二十五日出脫光所有股票，反而一路買進，以最高之
              成本持有正豐公司股票，此有股票成交明細、成交對應表在卷可參，
              足見，被告並未炒作正豐公司股票或操縱正豐公司股價之認識與意圖
              ，至為昭然。
          ３、甚且，犯有炒作罪行者，所慣用之犯罪手法乃係先養高股價，吸引大
              批散戶跟入後，再全盤拋出，從中牟得價差，但本案則非然，簡單舉
              例言，對照被告己○○之交易記錄即可知：被告己○○在正豐公司股
              票於八十一年五月二十一日至同年月二十五日上漲至八十四元高點時
              ，非但未大量拋出，藉此坑殺散戶獲取價差，反而大量買入正豐股票
      ，「五月二十一日」以平均「七十點零七元」之成交價買入一千六百
              五十二張正豐股票；「五月二十二日」以平均「七十五元」之成交價
              買入六百餘張正豐股票；「五月二十三日」時，正豐之盤面股價已上
              漲至八十元，被告仍購入六百餘張；及至「五月二十五日」，正豐股
              票價格則漲至八十四元，而被告卻仍繼續買入近六十張之股票，被告
              在正豐公司股價一路上漲期間，僅係不斷買入，卻無賣出任何正豐公
              司股票以牟利之交易記錄存在，前開事實適足證明被告在檢察官所指
              之炒作期間期間內，絕無推動股價上揚，並趁股價上漲之際即大舉拋
              售手中持股，坑殺散戶從中牟利之炒作行為，更何況，被告若係炒作
              正豐股價之作手，對於正豐股價之漲跌情事，自應知之甚詳，又豈有
              可能在正豐股價上漲至最高點時，反倒大量購入，讓自己身陷於套牢
              在最高點而造成最重虧損受害之局面，職是，檢察官指摘被告有操縱
              正豐股價之認識與犯罪意圖，顯與實情未符。
    （四）由以上之事證可以推斷，被告間係在該年度正豐公司董監事改選期間內，
          為求董監事席次，進而購買股票，尚無何積極事證足以證明有何共同拉抬
          股價藉以坑殺散戶之行為，自與公訴人所指之構成要件有間，當足以形成
          本院對被告無罪之合理的懷疑，至於被告之其他辯解，自無再一一論敘之
          必要。
    （五）此外，本院復查無其他積極證據證明被告有何公訴人所指訴之違反證券交
          易法之犯行，因不能證明被告十一人犯罪，揆諸前開說明，自應為被告等
          十一人均無罪之諭知。
四、至於同案被告丙○，俟緝獲後另結。
據上論結，應依刑事訴訟法第三百零一條第一項，判決如主文。
本案經檢察官周士榆到庭執行職務。
中    華    民    國      九十        年      十二    月      二十八    日
                                        臺灣臺北地方法院刑事第七庭
                                                    法  官  趙子榮
右正本證明與原本無異。
如不服本判決，應於判決送達後十日內向本院提出上訴狀(應抄附繕本)。告訴人
或被害人如對於本判決不服者，應具備理由請求檢察官上訴，其上訴期間之計算
係以檢察官收受判決正本之日期為準。
                                                    書記官    林鈴芬
中    華    民    國      九十一      年       一     月        二      日


司法院資訊處製作；財團法人民間司法改革基金會備份。
